【裁判字號】    90,重上更(三),127
【裁判日期】    901018
【裁判案由】    過失致死等
【裁判全文】
臺灣高等法院刑事判決                        九十年度重上更(三)字第一二七號
    上  訴  人  臺灣新竹地方法院檢察署檢察官
    上  訴  人
    即  被  告  甲○○
右上訴人因被告過失致死等案件，不服台灣新竹地方法院八十四年度交訴字第三二八
號，中華民國八十五年五月二十三日第一審判決（起訴案號：台灣新竹地方法院檢察
署八十四年度偵字第八六七三、九一七七號）提起上訴，經判決後，由最高法院第三
次發回更審，本院判決如左：
    主  文
原判決撤銷。
甲○○從事業務之人，因業務上之過失致人於死，處有期徒刑壹年陸月，緩刑伍年。
    事  實
一、甲○○係臺灣省仁愛習藝中心（下稱仁愛中心）聘雇之交通車司機，為從事業務
    之人。民國八十四年四月八日中午十二時二十分，甲○○駕駛仁愛中心交通車即
    ＷＦ－○○七號自用大客車，載運該中心員工參加八十四年度自強活動，自雪
    霸公園回程由新竹縣竹東鎮五峰鄉觀霧下山，沿南清公路往竹東方向行駛，於同
    日下午一時三十分許途經南清公路四二公里又一○○公尺處彎道路面僅有四公尺
    之狹路時，適有徐貴香駕駛車號ＪＫ－五○○二號自小貨車自對向駛來，因該處
    路面狹窄，無法會車。甲○○本應注意減速慢行，作隨時停車準備，以防止因二
    車互不相讓而發生撞擊，或因閃避不及而滑落山谷，且依當時情形，亦無不能注
    意之情事，竟仍疏於注意，猶以時速三十至四十公里之速度行駛，致於會車向右
    邊路肩停靠閃避時，適遇路基陷落，甲○○駕駛之大客車煞車不及而滑落山谷，
    使車上乘客林梗妹受有外傷性流血過多之傷害，當場死亡。程連英受有顱內
    及胸腔內出血之傷害，經送醫不治後死亡。陳文宗受有顱內出血之傷害，經送
    醫不治後死亡。張軒韶受有顱內出血之傷害，經送醫途中死亡。楊何秀妹受
    有顱內、胸腔內出血之傷害，當場死亡。洪鳳嬌受有顱內出血之傷害，經送醫
    途中死亡。丙○○受有頭部外傷併腦水腫之傷害。黃慧君受有左踝扭挫傷、
    骨盆骨折、右股骨幹骨折之傷害。乙○○受有第六、第九胸椎壓迫性骨折、左
    側第九根肋骨骨折併血胸、左側鎖骨骨折之傷害。何寬咨受有外傷性陰莖斷裂
    、尿道斷裂、外傷性尿道狹窄、右側股骨骨折、骨盆骨折之傷害，致生重大難治
    之傷害。
二、案經新竹縣警察局橫山分局報請及丙○○、黃慧君、乙○○、何寬咨訴請臺灣新
    竹地方法院檢察署檢察官相驗後自動偵查起訴。
    理  由
一、訊據被告即上訴人甲○○坦承係仁愛中心交通車司機，並於八十四年四月八日下
    午一時三十分許，駕駛ＷＦ－○○七號大客車搭載該中心員工參加強活動，於行
    經新竹縣竹東鎮五峰鄉○○○路四二公里一○○公尺處彎道路面僅有四公尺之狹
    路時，因與對向徐貴香駕駛之自小貨車會車向右邊路肩停靠時，適遇路基陷落，
    致大客車滑落山谷，使車上乘客林梗妹程連英、陳文宗、張軒韶、楊何秀妹、洪
    鳳嬌六人死亡；丙○○、黃慧君、乙○○、何寬咨受傷等情。然矢口否認有過失
    致死等犯行，辯稱：當時已將大客車停靠路邊約五分鐘，讓徐貴香駕駛之自小貨
    車先行，乃因適遇路基鬆動，致交通車滑落山谷，自無過失等語。
二、惟查：
（一）證人徐貴香於警訊、本院前審先後證稱：「他的車沒有停住，直接翻落山谷」
      、「對向車一直開過來，偏向路邊靠懸崖處，就滑落山谷」、「我感覺他沒有
      停，就直接下去了」、「他就這樣掉下去，是一下子的事，他車何顏色，我都
      沒有看清」、「我是上坡，會車時一定會減速，我和大客車會車時，我有停下
      來，他沒有停就直接衝下去。不是衝下去，是開邊邊掉下去。」（見八十四年
      度相字第四五四號卷第三二頁反面、七六頁反面、本院上訴卷第四二頁、交上
      更(一)卷第三○頁、交上更(二)審卷第五五頁）證人即現場目擊之人劉秋福於警訊
      、本院前審先後證稱：「．．．看見肇事車輛與賣菜車輛交會中就翻覆」、「
      我的車子在被告車前八十到一百公尺左右，賣菜車和我交會時，速度很快，沒
      有減速，後來應有減速，不然不會停在交會點。因我也要注意車前狀況，當我
      從後照鏡看時，被告車子已經傾斜了。因時間很快，在後視鏡看無法判斷是往
      前跑傾斜，還是只向側面傾斜。」（見八十四年度相字第四五四號卷第二一頁
      反面、本院交上更(二)審卷第四四頁背面、四五頁）證人張福生於警訊證稱：「
      我們的車剛停車，就突然翻下山下。」（見八十四年度相字第四五四號卷第三
      ○頁反面）證人林郁芬於警訊、本院前審先後證稱：「我們是於八十四年四月
      八日下午十三時三十分許，在經過南清公路四十二Ｋ又一○○公尺處跟賣菜車
      相會沒有擦撞，但我們車子太靠邊而且路邊泥土鬆軟致車子翻落到山谷」、「
      我有感覺車子有煞停，就慢慢傾斜掉下去，煞停到傾斜有三、四秒。」（見八
      十四年度相字第四五四號卷第二九頁反面、本院交上更(二)審卷第五五頁背面）
      證人張壯添於原審及本院前審先後證稱：「煞車到翻落山谷之時間，僅有一秒
      鐘。」（見原審卷二六頁反面）另告訴人乙○○於原審及本院前審指稱：「我
      當時看得很清楚，被告根本未停車，車子才會衝下山谷。」、「他車速很快，
      一煞就開始滾，沒有煞停。他一煞車，兩個輪子在爛泥巴上，車子開始傾斜，
      我就順著方向探頭看。」（見原審卷第二五頁反面，本院交上更(二)審卷第四四
      頁）告訴人黃慧君於本院前審亦稱：「當時車停住後，大概一、二秒，就翻下
      去。．．．當時我的感覺是車子煞住，有個停頓時間就傾斜翻下去，不是車子
      直接衝下去。」（見本院更(二)審卷第四四、四五頁背面）告訴人何寬咨於本院
      前審指稱：「緊急煞車完畢，車子就傾斜。」（見本院交上更(二)審卷第五六頁
      背面）依證人徐貴香、劉秋福、張福生、張壯添、林郁芬及告訴人乙○○、黃
      慧君、何寬咨所稱，被告於煞車後，即翻落山谷，至多僅煞停一、二秒或三、
      四秒而已。而被告於警訊中供稱：「我因為駕駛之車輛較大，故稍微往道路右
      邊（路肩）停靠，大約『二十秒』之後，我感覺到路基鬆軟，接著車子就往右
      下翻落山谷了。」（見八十四年相字第四五四號卷第一六頁）及至偵查中供稱
      ：「因對向車道有車，我的車子是靜止靠崖邊，準備讓對向車道車子過，我大
      約等待了『二、三秒』的時間後，就感覺車子不對，好像一直往下滑落。」（
      同上卷第五四頁背面、五五頁）迨於本院前審及本審改稱：當時我停在那裡會
      車，共停了『約六十秒以上』，或『約五分鐘以上』等語（見本院更(二)審卷第
      一八頁）。被告就車子煞停時間，或稱二十秒；或稱二、三秒；或稱六十秒以
      上；或稱五分鐘以上，先後所稱不一，差異亦大，殊難採信。雖證人張文厚於
      偵查中證稱：「當時因為閃車，司機『停』在道路旁滑落致掉入山谷。」（見
      八十四年度相字第四五四號卷第二六頁反面）證人張壯添於偵查中亦稱：「我
      就醒來，車子是停著，我就聽到有人叫喊著不行，結果車子就感覺往路邊傾斜
      ，不料車子就翻落山下。」（見八十四年度相字第四五四號卷第二三頁）惟張
      文厚係稱「當時因閃車而停在道路旁滑落致掉入山谷」，並未指證被告大客車
      煞停之時間；另張壯添於原審已改稱「煞車到翻落山谷之時間，僅有一秒鐘」
      ，自均不足以認定被告當時確已停車二十秒、六十秒或五分鐘以上等候會車之
      事實。本院綜合上開事證，本件應以證人徐貴香、劉秋福、張福生、張壯添、
      林郁芬及告訴人乙○○、黃慧君、何寬咨所稱為可採。被告辯稱：當時大客車
      業已停下等候會車，不足採信。
（二）肇事地點為往竹東之左彎彎道寬四．○公尺，而被告駕駛之大客車車身寬度為
      二三六公分；徐貴香駕駛之自小貨車車身寬度為一八一公分，二車車寬合計四
      一七公分，已逾路面寬度，無法同時會車，有道路交通報告表(二)所示之現場圖
      在卷可稽。而被告於警訊中供稱：「車子與對向來車會車時，前導車已經先通
      過，我因為駕駛車輛較大，故稍微往道路右邊（路肩）停靠，大約二十秒之後
      ，我感覺到所停靠之路基鬆軟，接著車子就往右下翻落下谷。」（見八十四年
      相字第四五四號卷第一六頁）顯見被告行經肇路段時，因路面寬度不足會車，
      始欲向右側路肩停靠，並於停靠時滑落山谷。再被告肇事後，「被告所駕駛
      之大客車右前輪留下一．四五公尺之煞車痕至陷落路基處起點在路面白線上。
      該大客車右後輪留下四．一○公尺之後煞車痕至陷落之路基處止起點也在路
      面白線上。該車右前輪翻落處路肩土基尚有五十公分，柏油路面尚有二十公
      分。」，有道路交通事故調查報告表在卷為憑。另依卷附照片所示，被告所駕
      駛大客車之煞車痕在路邊白線上向右偏至路基滑落，並留下鬆動後之新土和路
      邊白線上被前軸擦損痕（見偵查卷第三六、三七頁），並經檢察官勘驗明確，
      亦有勘驗筆錄在卷可考。依上開道路交通事故調查報告表及現場照片所示，被
      告駕駛大客車煞車痕終點即為路基陷落起點，並為該車滑落山谷之處，倘被告
      當時已將大客車煞停，理當於路基陷落處停住，而無繼續前行致滑落山谷之理
      。另證人徐貴香、劉秋福、張福生及告訴人乙○○、何寬咨均稱被告大客車煞
      車後，直接滑落山谷，足證被告駕駛大客車行經肇事路段時，因路面寬度不足
      與徐貴香駕駛之自用小貨車會車，乃駛向右邊路肩停靠閃避，惟於尚未完全煞
      停時，適遇路基陷落，致大客車於路基陷處滑落山谷至灼。雖證人林郁芬、告
      訴人黃慧君曾指稱「車子有煞停約一、二秒及三、四秒」，然被告大客車肇事
      之際係以時速三十至四十公里行駛，而於緊急煞車後，大客車右前、後輪分別
      留下一．四五公尺、四．一○公尺之後煞車痕，始滑落山谷。則該大客車於滑
      落前，車速應甚為緩慢，此時適遇路基陷落，致無法向前行駛，並開始緩緩向
      下傾斜，車內乘客即林郁芬、黃慧君二人因而感覺自用大客車有煞停一、二秒
      或三、四秒，乃自然之事，自不得據以認定被告當時已將大客車煞停，並於等
      候會車時，因路基陷落而滑落山谷。
（三）按汽車行經彎道、坡路、狹路．．．時，均應減速慢行，作隨時停車之準備，
      道路交通安全規則第九十三條第一項第四款定有明文。被告駕駛車輛行經新竹
      縣竹東鎮○○○路四二公里又一○○公尺處之道路，係屬路面僅有四公尺之彎
      道狹路，而被告駕駛之大客車車身寬度為二三六公分；對向駛來徐貴香駕駛之
      自小貨車車身寬度為一八一公分，二車車寬合計四一七公分，已逾路面寬度，
      無法會車，已如前述，被告於偵查中亦自承：「．．．路面很窄，只夠我的車
      過去，不能會車．．．。」則被告於該路段自應注意減速慢行，並作隨時停車
      之準備，以防止會車時發生危險，且依當時情形，亦無不能注意之情事，被告
      竟仍疏於注意，猶以時速三十至四十公里之速度行駛，致於會車時，煞車不及
      而滑落山谷，被告顯有過失，臺灣省車輛行車事故覆議鑑定委員會亦同此認定
      ，有該委員會九十年九月三日府覆議字第八四○九○六號函在卷稽。雖被告大
      客車煞車痕均位於道路白線內，並於路基陷落處滑落山谷，然被告既明知肇事
      路段寬度不足與徐貴香駕駛之自用小貨車會車，理當注意作隨時停車準備，以
      免會車時，因二車互不相讓而相撞，或因閃避不及而滑落山谷。倘被告當時能
      注意減速慢行，於會車時及時煞停，大客車當不致於路基陷落處滑落，顯見被
      告疏未注意減速慢行，作隨時停車準備，確為本件肇事原因，自不得以肇事路
      段之路基陷落即認被告並無過失。至台灣省竹苗區車輛行車事故鑑定委員會竹
      鑑字第八四二九○號鑑定意見書上之研析意見亦載明：「．．．(五)．．．該肇
      事地之路肩，路邊線外尚有五○ＣＭ路肩（含二○ＣＭ之柏油路面），而卡車
      之剎車痕在路邊白線上向右偏至路基．．．滑落，並留下鬆動後之新土和路邊
      白線上之缺口被前軸擦損痕，研判後認卡台民駕駛自大客車控車不當且未注意
      路況為肇事原因。」（見八十四年度相字第四五四號卷第一三○頁）及台灣省
      車輛行車事故覆議鑑定委員會、７、交覆字第八四○九○六號函載：「．
      ．．意見一文詞修正為『卡台民駕駛大客車，行經山區狹路停靠讓車不當．．
      ．』」，內容與事實未盡相符，自應以臺灣省車輛行車事故覆議鑑定委員會九
      十年九月三日府覆議字第八四○九○六號鑑定為可採，併此敘明。
（四）被告駕駛大客車翻落山谷後，致車上乘客林梗妹因受有外傷性流血過多之傷
      害程連英因受有顱內及胸腔內出血之傷害。陳文宗受有顱內出血之傷害。
      張軒韶受有顱內出血之傷害。楊何秀妹受有顱內及胸腔內出血之傷害。
      洪鳳嬌受有顱內出血之傷害而死亡之情，業經台灣新竹地方法院檢察署檢察
      官督同法醫相驗明確，並有相驗屍體證明書、驗斷書、及勘驗筆錄等在卷可憑
      。另丙○○受有頭部外傷併腦水腫之傷害。黃慧君受有左踝扭挫傷、骨盆
      骨折及右股骨幹骨折之傷害。乙○○受有第六、第九胸椎壓迫性骨折、左側
      第九根肋骨骨折併血胸及左側鎖骨骨折之傷害。何寬咨受有外傷性陰莖斷裂
      及尿道斷裂、外傷性尿道狹窄之傷害及右側股骨骨折及骨盆骨骨折之傷害，亦
      有診斷證明書在卷為憑。被告過失行為與被害人死亡、受傷間有相當因果關係
      。事證明確，被告犯行堪以認定。
三、按刑法上所謂「業務」，係以反覆同種類行為為目的之社會性活動而言，迭經最
    高法院著有判例（最高法院六十九年度台上字第四○四七號、七十一年台上字第
    七○九八號判例參照）。查被告平日擔任仁愛中心交通車之司機，自為從事駕駛
    業務之人，雖本件被告係駕駛大客車載運該中心之人員參加自強活動，然被告案
    發時既係從事駕駛行為，自仍屬從事駕駛業務之人。被告於執行駕駛業務中肇事
    ，致被害人林梗妹等六人死亡；被害人丙○○、黃慧君、乙○○等人受傷，係犯
    刑法第二百七十六條第二項業務過失致死、第二百八十四條第二項前段之業務過
    失傷害罪。另被告過失行為，致被害人何寬咨受有外傷性陰莖斷裂（不完全性截
    肢）及尿道斷裂、外傷性尿道狹窄之傷害。按刑法第十條第四項第六款所列「其
    他於身體或健康，有重大不治或難治之傷害」，係重傷害罪之概括規定。所謂重
    大不治，指終身不能回復而言。所謂難治，乃難以治療，雖非絕無治癒之可能，
    然與重大不治相差無幾，甚難治癒復原。且此身體或健康上有難治之傷害，係指
    一時無痊癒之望者而言，祇須裁判時傷害之程度，係屬難治為已足，至將來能否
    治癒，即最終結果是否不治或已治，則非所計。本件告訴人何寬咨生殖機能受傷
    之情形，經長庚醫院函稱：「何君之生殖機能，目前無法勃起，故無法進行性行
    為；預估日後恢復之機會亦極其微小」，有該院八十六年十二月二十九日長庚
    院法字第○六五○號函在卷可參，告訴人何寬咨所受傷害自屬重大難治，被告此
    部分犯行，應構成刑法第二百八十四條第二項後段之過失致重傷罪。被告以一過
    失行為，致被害人林梗妹等六人死亡、被害人丙○○等四人受傷，為想像競合犯
    ，應從重論以同法第二百七十六條第二項之業務過失致死罪。
四、原審據以論罪科刑，固非無見。惟告訴人黃慧君係受有左踝扭挫傷、骨盆骨折及
    右股骨幹骨折之傷害；告訴人何寬咨係受有外傷性陰莖斷裂及尿道斷裂、外傷性
    尿道狹窄、右側股骨骨折及骨盆骨折之傷害；告訴人乙○○係受有第六、第九胸
    椎壓迫性骨折、左側第九根肋骨骨折併血胸、左側銷骨骨折之傷害，有告訴人黃
    慧君恒安中醫醫院、台北榮民總醫院門診診斷證明書；告訴人何寬咨、乙○○長
    庚紀念醫院診斷證明書在卷為憑（見八十四年度偵字第八六七三號卷第一○、一
    二、一六、一八頁）。原審僅認告訴人黃慧君受有左踝扭挫傷之傷害；告訴人乙
    ○○受有第六及第九胸椎壓迫性骨折之傷害；告訴人何寬咨受有外傷性陰莖斷裂
    及尿道斷裂、外傷性尿道狹窄之傷害，認定事實尚有違誤。再告訴人何寬咨所受
    傷害已屬重大難治之重傷害，原審認未達重傷害程度，亦有未合。被告上訴，否
    認犯罪，固無可取；公訴人上訴指摘及此，為有理由，然原判決既有可議，自應
    由本院撤銷改判。爰審酌被告平日素行、過失程度、所生危害、犯後賠償被害人
    部分損害等一切情狀，量處如主文第二項所示之刑，以示懲儆。末查被告前未曾
    受有期徒刑以上刑之宣告，有本院被告全國前案紀錄在卷可考。乃因一時過失，
    致犯刑章，現已賠償告訴人黃慧君、乙○○部分損害（仁愛中心亦有給付告訴人
    黃慧君、乙○○賠償費用），告訴人二人亦表示不願追究。再被告亦因本件車禍
    致身體受傷，已成殘障之人（有診斷證明書、殘障手冊可證）。本院認被告經此
    科刑後，應足資警惕，信無再犯之虞，因認所宣告之刑以暫不執行為適當，爰併
    宣告緩刑  年，以啟自新。
據上論斷，應依刑事訴訟法第三百六十九第一項前段、第三百六十四條、第二百九十
九條第一項前段，刑法第二百七十六條第二項、第二百八十四條第二項前段、後段、
第五十五條、第七十四條第一款，罰金罰鍰提高標準條例第一條前段，判決如主文。
本案經檢察官李良忠到庭執行職務。
中      華      民      國      九十     年     十     月     十八      日
                            臺灣高等法院刑事第十四庭
                                審判長法  官  陳  祐  輔
                                      法  官  蔡  國  在
                                      法  官  陳  國  文
右正本證明與原本無異。
如不服本判決應於收受送達後十日內向本院提出上訴書狀，其未敘述上訴之理由者並
得於提起上訴後十日內向本院補提理由書（均須按他造當事人之人數附繕本）。
                                      書記官  蔡  棟  樑
中     華     民     國      九十      年      十      月      十九     日


司法院資訊處製作；財團法人民間司法改革基金會備份。
